臺灣澎湖地方法院民事簡易判決
111年度馬簡字第11號

原      告  楊文耀  
被      告  楊正彬  
            楊惠芬  
上列當事人間請求分割共有物事件，本院於民國111年7月18日言
詞辯論終結，判決如下：
    主  文
被告楊惠芬應就其被繼承人楊○健所有坐落澎湖縣○○鄉○○段0000
地號土地之應有部分4分之1，辦理繼承登記。　　
兩造共有坐落澎湖縣○○鄉○○段0000地號土地，應予分割如附圖所
示：編號1245部分、面積262.31平方公尺土地分歸原告取得；編
號1245-1部分、面積131.16平方公尺土地分歸被告楊正彬取得；
編號1245-2部分、面積131.16平方公尺土地分歸被告楊惠芬取得
。
訴訟費用由被告楊正彬、楊惠芬各負擔4分之1，餘由原告負擔。
　　事實及理由
壹、程序部分：
　　被告楊惠芬未於言詞辯論期日到場，核無民事訴訟法第386
    條所列各款情形，爰依原告之聲請，由其一造辯論而為判決
    。
貳、實體部分：
一、原告主張：坐落澎湖縣○○鄉○○段0000地號土地（下稱系爭土
    地）原為原告、被告楊正彬、被繼承人楊○健（民國103年8
    月15日歿）共有，原告應有部分為2分之1，楊正彬、楊○健
    應有部分各為4分之1，楊惠芬為楊○健之繼承人，未拋棄繼
    承，楊○健所遺系爭土地應有部分4分之1由其繼承，惟尚未
    辦理繼承登記，爰請求楊惠芬應就系爭土地應有部分4分之1
    辦理繼承登記。又系爭土地並無因物之使用目的、依法令規
    定或因契約約定不能分割之情形，惟迄今無法達成分割協議
    ，自得請求裁判分割等情。爰依民法第823條第1項前段、第
    824條規定，聲明：如主文第1、2項所示。
二、被告則以：
　㈠楊正彬：同意原告所提出之分割方案等語。
　㈡楊惠芬未於言詞辯論期日到場，亦未提出書狀作何聲明或陳
    述。
三、得心證之理由：
　㈠按因繼承、強制執行、徵收、法院之判決或其他非因法律行
    為，於登記前已取得不動產物權者，應經登記，始得處分其
    物權，民法第759條定有明文。次按因分割共有物性質上為
    處分行為，故共有不動產之共有人中有已死亡者，依前揭規
    定，其繼承人非先經登記，不得訴請分割共有物，在該繼承
    人為被告之情形，為求訴訟經濟，原告可就請求繼承登記及
    分割共有物之訴一併提起，即以一訴請求該死亡共有人之繼
    承人辦理繼承登記，並請求該繼承人於辦理繼承登記後，與
    原告及其餘共有人分割共有之不動產。查系爭土地原共有人
    之一楊○健於103年8月15日死亡，其繼承人為楊惠芬未拋棄
    繼承，亦尚未辦理繼承登記，而原告、楊正彬亦為上開土地
    共有人之一等情，有系爭土地謄本、異動索引、地籍圖謄本
    、楊○健之繼承系統表、戶籍謄本、楊○健其餘繼承人辦理拋
    棄繼承之查詢資料、系爭土地航照圖等件在卷可稽（見本院
    卷17至27、45至56、67至84頁），揆諸前揭說明，為求訴訟
    經濟，原告請求該死亡共有人楊○健之繼承人即楊惠芬辦理
    繼承登記，洵屬有據，爰判決如主文第1項所示。
　㈡復按各共有人，除法令另有規定外，得隨時請求分割共有物
    。但因物之使用目的不能分割或契約訂有不分割之期限者，
    不在此限；共有物之分割方法不能協議決定者，共有人得聲
    請法院裁判定之，民法第823條第1項、第824條第2項定有明
    文。又按共有物之分割，依共有人協議之方法行之，然分割
    方法不能協議決定，或於協議決定後因消滅時效完成經共有
    人拒絕履行者，法院得因任何共有人之請求，命為下列之分
    配：以原物分配於各共有人。但各共有人均受原物之分配
    顯有困難者，得將原物分配於部分共有人。原物分配顯有
    困難時，得變賣共有物，以價金分配於各共有人；或以原物
    之一部分分配於各共有人，他部分變賣，以價金分配於各共
    有人；以原物為分配時，因共有人之利益或其他必要情形，
    得就共有物之一部分仍維持共有，民法第824條第1項、第2
    項第1款、第824條第4項定有明文。再按裁判分割共有物，
    屬形成判決，法院定共有物之分割方法，應斟酌當事人之聲
    明、共有物之性質、分割後之經濟效用、各共有人之意願、
    利害關係，而本其自由裁量權為公平合理之分配（最高法院
    89年度台上字第724號判決、93年度台上字第1797號判決意
    旨參照）。
  ㈢經查，系爭土地並無不能分割之情形，且無因物之使用目的
    不能分割，或訂有不分割期限之契約，惟無法達成協議分割
    。其次，系爭土地之使用地類別為農牧用地，且由原告按2
    分之1、被告各按4分之1應有部分共有乙節，有系爭土地之
    土地登記第一類謄本、土地建物查詢資料在卷可憑，堪予認
    定，則原告依民法第823條第1項、第824條規定，訴請分割
    系爭土地，即屬有據。又系爭土地可分割為3筆，其上僅雜
    草樹林、無地上物等情，業據原告陳述明確，並有航照圖、
    航照圖、澎湖縣澎湖地政事務所111年3月25日澎地所測字第
    0000000000號函等在卷足憑（見本院卷第83至84、132、155
    頁），同堪認定。本院審酌原告之方案，兩造各取得之土地
    屬方正、完整，均得對外通行，無袋地問題，且因價值相當
    ，亦無找補問題，符合經濟公平原則及土地整體之利用價值
    ，而楊正彬同意原告所主張之分割方案、楊惠芬則未於言詞
    辯論期日到場，是依原告主張之方式分割，對兩造尚屬公平
    、合理、妥適，爰判決如主文第2項所示。
  ㈣末按分割共有物之訴，本質上屬無訟爭性之非訟事件，兩造
    本可互換地位。本件原告起訴雖於法有據，但被告之應訴實
    因訴訟性質所不得不然。且定共有物分割之方法，可由法院
    自由裁量為適當之分配，不受任何共有人主張之拘束，則本
    件縱准原告分割共有物之請求，並採行原告方案為分割，然
    因分割共有物之訴，係以請求分割共有物之形成權為訴訟標
    的，當事人所提出之分割方法，僅係供法院之參考，其分割
    方法，對於各共有人而言，並無勝負之問題，當事人提出其
    認為適當之分割方法，應認係屬防禦其權利所必要，故本件
    訴訟費用之負擔，自應由兩造各按其應有部分之比例負擔較
    為合理，爰就訴訟費用負擔判決如主文第3項所示。
四、訴訟費用負擔之依據：民事訴訟法第78條、第80條之1。
中　　華　　民　　國　　111 　年　　7 　　月　　25　　日
　　　　　　　　　臺灣澎湖地方法院馬公簡易庭
                      法  官　王偉為
以上正本係照原本作成。
如不服本判決，應於判決送達後20日內向本庭（澎湖縣○○市○○里
○○○000號）提出上訴狀。（須按他造當事人之人數附繕本）。如
委任律師提起上訴者，應一併繳納上訴審裁判費。
中　　華　　民　　國　　111 　年　　7 　　月　　25　　日
　　　　　　　　　　　書記官　莊心羽

附圖：澎湖縣澎湖地政事務所111年3月25日土地複丈成果圖